臺灣高等法院民事判決  
109年度上易字第1284號
上  訴  人  王建平  
訴訟代理人  謝智潔律師
            陳依君律師
被 上訴 人  玉山商業銀行股份有限公司 

法定代理人  黃男州  
訴訟代理人  簡宏聖  
上列當事人間請求返還不得利事件，上訴人對於中華民國109年9
月23日臺灣士林地方法院109年度訴字第853號第一審判決提起上
訴，本院於110年1月27日言詞辯論終結，判決如下：
    主  文
原判決關於命上訴人給付逾新臺幣壹佰零陸元部分及訴訟費用之
裁判均廢棄。
上開廢棄部分，被上訴人在第一審之訴駁回。
第一、二審訴訟費用由被上訴人負擔。
　　事實及理由
一、本件被上訴人主張：訴外人即上訴人之子王彥鈞分別於民國
    107年5月17日、107年6月5日、107年6月20日以上訴人名義
    向伊申辦信用貸款，伊核准貸款新臺幣（下同）174萬元、3
    5萬元、38萬元 (以下分稱A、B、C貸款，合稱系爭貸款），
    並分別於107年5月22日、107年6月8日、107年6月25日放款
    至上訴人所開立之臺北大同郵局帳號00000000000000號帳戶
    （下稱系爭帳戶）内，兩造間無消費借貸關係，上訴人無法
    律上原因受有系爭貸款之不當利益。扣除系爭貸款已償還部
    分，尚餘143萬5,480元未清償。爰依民法第179條規定，求
    為命：被上訴人應給付伊143萬5,480元之判決。
二、上訴人則以：王彥鈞係趁伊出國工作期間，先盜用伊之手機
    號碼，再冒用伊名及個人資料向被上訴人申請系爭貸款，並
    陸續自系爭帳戶提領花費僅剩餘96元，故伊從未提領款項，
    自無不當得利。伊從未授權王彥鈞使用系爭帳戶及提款卡，
    王彥鈞自系爭帳戶提領貸款之行為，僅為事實行為，並非意
    思表示，並不適用民法代理之相關規定，提款效力並不及於
    伊。縱認伊受有利益，惟伊不知王彥鈞上開冒名貸款之行為
    ，而屬善意受領人，且系爭貸款已遭王彥鈞幾乎提領一空，
    利益已不存在，依民法第182條第1項規定，伊僅需返還剩餘
    96元等語，資為抗辯。
三、原審為上訴人敗訴之判決，上訴人不服，提起上訴，上訴聲
　　明：㈠原判決廢棄。㈡被上訴人在第一審之訴駁回。被上訴
　　人答辯聲明：上訴駁回。　　
四、兩造不爭執事項（本院卷第121至122、216至217頁）： 
  ㈠被上訴人分別於107年5月17日、107年6月5日、107年6月20日
    受理王彥鈞擅自以上訴人名義申辦之信用貸款，核准貸款17
    4萬元、35萬元、38萬元 (即A、B、C貸款），於扣除相關費
    用後，分別於107年5月22日、107年6月8日、107年6月25日
    撥款轉帳173萬6,970元、34萬6,970元、37萬6,970元，至上
    訴人系爭帳戶内（原審卷第82至86頁）。兩造間就系爭貸款
    並無消費借貸關係存在。
  ㈡A、B、C貸款尚欠本金71萬6,882元、34萬2,596元、37萬6,00
    2元，共計143萬5,480元未清償（臺灣臺北地方法院109年度
    訴字第1908卷【下稱北院卷】第9、11、13頁卡友貸還款交
    易紀錄）。
　㈢A貸款申請書上留存之0000000000號行動電話（北院卷第15頁
    ）是王彥鈞於107年5月1日未經上訴人同意，盜用上訴人印
    章，擅自申請免費更換sim卡，並由王彥鈞使用等情，並有
    中華電信第三代行動電信異動申請書在卷可參（原審卷第34
    至38頁）。
　㈣B、C貸款申請書上留存之0000000000號行動電話（北院卷第1
    7、19頁），於107年間係登記在王彥鈞名下，由王彥鈞使用
    ，有中華電信股份有限公司臺灣南區電信分公司台中營運處
    第一服務中心109年12月22日一服密字第1090000128號函所
    附資料在卷可查（本院卷第165至179頁）。
　㈤系爭貸款均由王彥鈞分次提領。　　　
五、被上訴人依民法第179條規定，請求上訴人返還143萬5,480
    元之不當得利，為上訴人所否認，並以前詞置辯。茲就兩造
    之爭點及本院之判斷，分述如下：
  ㈠按法律上之原因而受利益，致他人受損害者，應返還其利益
    ；不當得利之受領人，不知無法律上之原因，而其所受之利
    益已不存在者，免負返還或償還價額之責任，民法第179條
    前段、第182條第1項分別定有明文。即不當得利請求權之發
    生係基於「無法律上之原因而受利益，致他人受損害」之事
    實，所以造成此項事實，是否基於特定人之行為或特殊原因
    ，在所不問。只要依社會一般觀念，認為財產之移動，係屬
    不當，基於公平原則，有必要調節，即應依不當得利，命受
    益人返還（最高法院96年度台上字第2362號判決意旨參照）
    。不當得利法律關係之成立，與利得者是否善意或惡意無關
    ，即利得者縱為善意，如無法律上之原因受有利益，致他人
    受損害，仍成立不當得利，至於善意、惡意，僅於返還利益
    之範圍有異而已；至於返還之利益部分，如利得人為善意者
    ，僅負返還其現存利益之責任；所謂現存利益，係指利得人
    所受利益中於受返還請求時尚存在者而言（最高法院87年度
    台上字第1600、937號裁判要旨參照）。
　㈡經查，系爭貸款係由王彥鈞擅自冒用上訴人之名義申請，被
    上訴人核貸後撥款至上訴人系爭帳戶內，兩造間並無消費借
    貸關係存在，此為兩造所不爭執（不爭執事項㈠），則上訴
    人確實無法律上原因而受有系爭貸款之利益。上訴人雖主張
    系爭帳戶遭王彥鈞盜用，實際使用人為王彥鈞，其並未受有
    利益云云，並引用王彥鈞於另案臺灣士林地方檢察署（下稱
    士檢）108年度偵字第321、3592號竊盜、詐欺等案件（下稱
    系爭刑案）於偵查中之供述為佐（原審卷第166至170頁）。
    然系爭貸款金額確實撥款至上訴人所有之系爭帳戶中，上訴
    人原得隨時提領帳戶內之款項，致被上訴人受有損害，參照
    前開說明，依一般社會通念，此部分財產之移動，係屬不當
    ，基於公平原則，有必要調節，故被上訴人自得依民法第17
    9條規定請求上訴人返還所受之利益。
　㈢就應返還之利益範圍部分：上訴人主張其於國外工作時，是
    授權王彥鈞自其台中商業銀行帳號000000000000號薪轉帳戶
    （下稱薪轉帳戶）繳納房貸或提領供日常使用，並未授權王
    彥鈞使用系爭帳戶及提款卡。回國後發現其玉山銀行信用卡
    、系爭帳戶存摺及提款卡、臺灣銀行帳戶存摺均失竊，又無
    法聯絡上王彥鈞，遂報警偵辦，嗣後始知遭王彥鈞冒名申貸
    ，因其所有帳戶之提款卡密碼均設定為相同密碼，而遭王彥
    鈞盜用系爭帳戶提領一空，其不知王彥鈞冒貸之事而為善意
    受領人，依民法第182條第1項前段規定，僅就現存利益96元
    負返還責任等情，並提出士檢108年度偵緝字第578號、偵字
    第3592號王彥鈞起訴書、其入出國日期證明書、系爭帳戶歷
    史交易清單（原審卷第32至38、82至86頁），薪轉帳戶存款
    交易明細、房貸帳戶存摺存款歷史明細查詢、放款歷史明細
    查詢等（本院卷第53至79頁）附卷為憑。被上訴人對於系爭
    貸款為王彥鈞冒用上訴人名義申辦後提領之事實不爭執（不
    爭執事項㈠、㈤），然辯稱：系爭帳戶為上訴人授權王彥鈞使
    用，王彥鈞以上訴人之提款卡及密碼提領之行為，實為代理
    上訴人向郵局請求返還寄託物，該法律行為之效力歸屬於上
    訴人，縱認王彥鈞之提領逾越授權範圍，依民法第107條規
    定，不得對抗善意之被上訴人云云，並提出上訴人簽立之切
    結書（下稱系爭切結書）供參（原審卷第60頁）。經查，核
    對系爭貸款申請日、撥款日及上訴人之入出國日期（原審卷
    第38頁），可知系爭貸款均是王彥鈞趁上訴人出國期間所申
    辦並撥款至系爭帳戶。再者，被上訴人自承系爭貸款均係線
    上申辦，以申辦留存的電話與申請人確認，不用核對印鑑或
    簽名等語（本院卷第119頁）。而A貸款申請書上留存之0000
    000000號行動電話（北院卷第15頁）是王彥鈞於107年5月1
    日未經上訴人同意，盜用上訴人印章，擅自申請免費更換si
    m卡後由王彥鈞使用，B、C貸款申請書上留存之0000000000
    號行動電話（北院卷第17、19頁），於107年間係登記王彥
    鈞名下由王彥鈞使用，此為兩造所不爭執（不爭執事項㈢、㈣
    ），故王彥鈞冒名申辦系爭貸款時，被上訴人並未向上訴人
    本人對保，堪認被上訴人撥款至系爭帳戶時，上訴人確實不
    知情而為善意受領人。復查，被上訴人所提出之系爭切結書
    是由被上訴人所草擬，此為兩造所不爭執（本院卷第121頁
    ），上訴人於107年10月17日簽名後交付原告，其上固有載
    明：「…本人郵局帳戶（即系爭帳戶）平常僅授權家人提款
    繳房貸使用…。」等文字（原審卷第60頁），然審之系爭帳
    戶歷史交易清單所示，在104年6月至106年12月21日前僅有
    零星利息收入數十元，並無提款或轉帳紀錄，反觀上訴人之
    薪轉帳戶存款交易明細則自105年2月至107年10月間，均有
    轉帳繳納房貸及提領現金紀錄（本院卷第53至59頁），故上
    訴人稱其是授權家人使用薪轉帳戶提款繳房貸，王彥鈞因而
    知悉相同之提款卡密碼，盜用系爭帳戶並提領一空，系爭切
    結書中上開文字內容錯誤一節，應堪採信。況且是否授權使
    用系爭帳戶與是否知悉被上訴人無法律上原因將系爭貸款撥
    入系爭帳戶之事，不能混為一談，自不能以系爭切結書中之
    上述文字而認定上訴人於受領利益時已知無法律上原因。並
    審酌王彥鈞於刑案偵查中坦承竊取系爭帳戶之存摺，未經上
    訴人之同意提款後都跟朋友外出玩樂吃喝花用等語（原審卷
    第168至170頁），被上訴人亦自承繳款紀錄應為王彥鈞還款
    ，後續打0000000000號行動電話催款都聯絡不上，才會再打
    原留存電話0000000000號聯絡到上訴人等情（本院卷第120
    、282頁），足見上訴人稱是事後經由被上訴人告知始知悉
    遭王彥鈞冒貸領款之事，堪信屬實。則被上訴人所舉之證據
    無從認定上訴人於受領時知無法律上原因或其後知之之惡意
    受領人，上訴人依民法第182條第1項前段規定主張其僅就現
    存利益負返還責任，應屬有據。
　㈣參照系爭帳戶歷史交易清單所示，A貸款於107年5月22日撥款
    前，系爭帳戶內之結存金額為7元，而被上訴人請求返還時
    即於109年3月26日提起本件訴訟時（北院卷第7頁），系爭
    帳戶餘額為113元（原審卷第82、86頁），則系爭貸款遭王
    彥鈞提領後之現存利益為106元（113－7）。被上訴人雖辯稱
    王彥鈞提領系爭帳戶內之金錢係代理上訴人對郵局行使債權
    ，效力及於上訴人，且上訴人仍有對其子王彥鈞侵權行為及
    不當得利請求權，不可謂利益不存在云云。然查，王彥鈞冒
    名申貸後，未經上訴人之同意而擅自以提款卡分次提領款項
    花用，已如前述，王彥鈞提領款項使用並未使上訴人所獲財
    產增加現尚存在。再者，被上訴人亦得向王彥鈞依侵權行為
    或不當得利之法律關係請求返還，並不因此即認被上訴人未
    受有損害，同理，亦難因上訴人對其子王彥鈞或有侵權行為
    及不當得利請求權，即謂其受領利益仍存在。被上訴人前開
    所辯，實難採之。則上訴人應就現存利益106元之範圍內，
    對被上訴人負不當得利之返還責任，被上訴人逾此範圍之請
    求，即無從准許。
六、綜上所述，被上訴人依民法第179條規定，請求上訴人給付1
    06元部分，為有理由，應予准許。逾此範圍之請求，為無理
    由，應予駁回。原審就超過上開應准許部分，為上訴人敗訴
    之判決，自有未洽。上訴意旨就此部分指摘原判決不當，求
    予廢棄改判，為有理由。至於上開應准許部分，原審判命上
    訴人給付，核無違誤，上訴意旨就此部分指摘原判決不當，
    求予廢棄，為無理由，應駁回其上訴。
七、本件事證已臻明確，兩造其餘之攻擊或防禦方法及所用之證
　　據，經本院斟酌後，認為均不足以影響本判決之結果，爰不
    逐一論列，附此敘明。
八、據上論結，本件上訴為一部有理由，一部無理由，依民事訴
　　訟法第450條、第449條第1項、第79條，判決如主文。
中　　華　　民　　國　　110 　年　　2 　　月　　24　　日
                  民事第二庭
                        審判長法  官   陳容正 
                              法  官   李昆曄 
                              法  官   紀文惠
正本係照原本作成。
不得上訴。
中　　華　　民　　國　　110 　年　　2 　　月　　24　　日
　　　　　　　　　　　　　　 
　　　　　　　　　　　　　　　書記官   李昱蓁